【裁判字號】    98,台上,2484
【裁判日期】    981231
【裁判案由】    侵權行為損害賠償
【裁判全文】
最高法院民事判決            九十八年度台上字第二四八四號
上  訴  人  昱嘉科技股份有限公司
            英諾華科技股份有限公司
兼上列二人
法定代理人  乙○○
共      同
訴訟代理人  聶開國律師
            吳文琳律師
            馬志平律師
被 上訴 人  甲○○
上列當事人間請求侵權行為損害賠償事件，上訴人對於中華民國
九十七年十月十四日台灣高等法院第二審判決（九十六年度智上
易字第一五號），提起上訴，本院判決如下：
    主  文
原判決關於命上訴人為給付及上訴人昱嘉科技股份有限公司、乙
○○不得為製造，上訴人英諾華科技股份有限公司、乙○○不得
為販賣之要約、販賣、使用或進出口之行為暨命上訴人負擔訴訟
費用部分均廢棄，發交智慧財產法院。
    理  由
本件被上訴人主張：伊前取得經濟部智慧財產局（下稱智慧財產
局）發給之新型第二一八八八九號「可使眼珠看似放大之隱形眼
鏡(一)」之專利（下稱系爭專利權），專利權期間自民國九十三年
一月二十一日起至一○二年五月三十一日止，並由伊經營之三獅
實業股份有限公司生產系爭專利權之產品。詎上訴人昱嘉科技股
份有限公司（下稱昱嘉公司）及英諾華科技股份有限公司（下稱
英諾華公司）未經伊同意，由昱嘉公司製造、交由英諾華公司販
賣與系爭專利權結構相同之「新情BIGEYES 軟性隱形眼鏡」（下
稱BIGEYES 鏡片），侵害伊之專利權。而上訴人乙○○為昱嘉公
司及英諾華公司之負責人，依法應與該二公司負連帶賠償之責等
情，爰依專利法第一百零八條準用同法第八十四條第一項、第一
百零六條第一項、民法第一百八十四條第二項（於第一審主張同
條第一項）、第一百八十五條第一項及公司法第二十三條第二項
規定，求為命(一)乙○○與昱嘉公司或英諾華公司連帶給付伊新台
幣（下同）一百萬元及其遲延利息，(二)昱嘉公司、乙○○不得為
製造，英諾華公司、乙○○不得為販賣之要約、販賣、使用或為
上述目的而進出口BIGEYES 鏡片及與系爭專利權申請專利範圍相
同產品之判決（被上訴人超過上開範圍之請求，業受敗訴判決確
定。又其於第一審聲明僅請求上訴人為金錢給付，於原審追加請
求上訴人不得為製造、販賣等行為）。
上訴人則以：系爭專利權功效及特徵，早於七十六年間彩色隱形
眼鏡於國內販售時即已具備，美國、日本及我國亦有專利案公開
，可見系爭專利權係使用習知技術而為簡易變更，不具進步性或
新穎性，不得取得專利。又昱嘉公司早於被上訴人申請系爭專利
權前即販售具有相同技術特徵之1DC、2DC彩色隱形眼鏡產品，其
後稍加改變而成為BIGEYES 鏡片，二者技術特徵並無不同，依法
具有先使用權，非系爭專利權效力所及。再被上訴人之產品未標
示專利字號，不得請求伊賠償，而伊以習知技術製造上開鏡片，
亦無侵害系爭專利權之故意、過失，被上訴人不得請求伊賠償；
且被上訴人充其量僅受七十五萬餘元之損害等語，資為抗辯。
原審將第一審所為被上訴人敗訴之判決，予以一部廢棄，改判命
乙○○與昱嘉公司或英諾華公司連帶給付一百萬元本息；並依被
上訴人追加之聲明，判命昱嘉公司、乙○○不得為製造，英諾華
公司、乙○○不得為販賣之要約、販賣、使用或為上述目的而進
出口BIGEYES 鏡片及與系爭專利權申請專利範圍相同產品之行為
，無非以：查系爭專利權為被上訴人所有，專利權存續期間自九
十三年一月二十一日至一○二年五月三十一日。系爭BIGEYES 鏡
片係昱嘉公司製造，交由英諾華公司於我國境內銷售。上訴人抗
辯系爭專利權之技術，與一九九四年美國第0000000號、
一九九五年日本實用新案第三二六三一號及我國七十九年第二一
三九八九號專利（以下依序簡稱美國、日本、我國專利）所公開
之技術特徵相同，系爭專利權欠缺進步性及新穎性，應予撤銷，
且有「先前技術阻卻原則」適用，其已向智慧財產局舉發等語，
乃係抗辯系爭專利權有應撤銷之原因，依智慧財產案件審理法第
十六條第一項規定，應由法院就其抗辯有無理由自為判斷。查新
型專利侵害之判斷標準，應參酌智慧財產局所頒布之專利侵害鑑
定要點，第一審囑託財團法人中國生產力中心（下稱中國生產力
中心）為鑑定，依據侵害判斷程序，參考全要件、均等論、禁反
言、先前技術阻卻等原則，比對BIGEYES 鏡片與系爭專利權結果
，認二者敘述之文義相同，符合文義讀取。而系爭專利權並無不
利用專利說明所揭示之技術手段，無逆均等論之適用，堪認BIGE
YES 鏡片確係落入系爭專利權範圍內。上訴人雖辯以系爭專利權
之技術欠缺進步性及新穎性，其專利權應予撤銷云云，然適用先
前技術阻卻原則，判斷待鑑定物品是否落入專利權申請範圍，乃
以不符合文義讀取為前提，BIGEYES 鏡片所利用之技術內容對應
系爭專利權申請範圍所主張之技術特徵，符合文義讀取，已如前
述，自無先前技術阻卻原則適用；況被上訴人就同一技術，於二
○○三年二月四日另取得美國0000000B2號專利，其時間
在上訴人所舉之美國、日本專利之後，而系爭專利則在前述我國
專利案之後核發，是被上訴人主張系爭專利權具有新穎性與進步
性，否則美國及我國亦不會核予專利，即非無據。上訴人另稱昱
嘉公司早於八十九年十二月間所銷售之1DC、2DC隱形眼鏡產品，
即具系爭專利權之技術特徵，其後僅稍加改變而成為BIGEYES 鏡
片，依專利法第一百零八條準用同法第五十七條第一項第二款，
昱嘉公司就具有該技術特徵之BIGEYES 鏡片，自有先使用權，不
為系爭專利權之效力所及等語，並提出發票、出口報單及1DC、2
DC規格表、客戶證明函及前述美國、日本及我國專利為證。然上
開發票未記載1DC、2DC隱形眼鏡之技術特徵為何，難據以認定與
BIGEYES 鏡片之技術特徵相同；又依1DC、2DC規格表及客戶證明
函，可知此二款隱形眼鏡，其產品重點在於使眼珠顏色發生變化
，與BIGEYES鏡片為使眼珠看起來變大，功能不同。且比較1DC、
2DC 及BIGEYES鏡片之外圍直徑、中間空白部分直徑，其中1DC、
2DC 之外圍較小，中間空白部分直徑較大，可知1DC、2DC非在使
眼珠看起來變大，與BIGEYES 鏡片技術特徵不同。另日本專利產
品，其技術特徵為於隱形眼鏡瞳孔以外部位施色使眼珠看似放大
，與BIGEYES 鏡片及系爭專利權係將隱形眼鏡之外圍大於眼珠，
以防止眼白露出方式達到使眼珠看似變大之特徵亦不相同。而美
國專利則使隱形眼鏡範圍擴大至虹膜（眼珠）區周圍，形成可吸
收光色之圓環，以遮蔽眼睛之異色邊緣區，讓人看起來年輕健康
，係透過遮蔽眼睛之異色邊緣區而非白眼球之方法，與 BIGEYES
鏡片及系爭專利權之技術特徵仍有不同。至於前述我國專利，係
在使隱形眼鏡看起來自然，而非使眼球看起來變大。是上訴人抗
辯依前開日本、美國及我國專利已公開之技術，其已於被上訴人
取得系爭專利權前，先使用同一技術云云，尚非可採。至於國立
成功大學、寶島眼鏡永和店函文，亦均無從採為有利上訴人之證
明。而BIGEYES 鏡片落入系爭專利權範圍，已據中國生產力中心
鑑定如上，且上訴人不得以習知技術主張系爭專利權應予撤銷，
已如前述，故其再以系爭專利權為利用習知技術，聲請本院再送
該中心鑑定，核無必要；另其聲請本院函詢台北市眼鏡商業同業
公會，彩色隱形眼鏡彩色圖中間空白部分，其直徑是否均小於眼
珠，圖案直徑是否均大於眼珠，圖案直徑大於眼珠時，是否均會
產生放大效果等情，即令為真，亦不能據以證明上述彩色隱形眼
鏡之技術特徵，與系爭專利權或BIGEYES 鏡片相同，亦無庸調查
。再新型專利權人應在專利物品或其包裝上標示專利證書號數，
並得要求被專利物品授權人或特許實施權人為之；其未附加標示
者，不得請求損害賠償。但侵權人明知或有事實足證其可得而知
為專利物品者，不在此限，為專利法第一百零八條準用同法第七
十九條所明定。本件雖無從認被上訴人於專利物品上標示專利證
書號數，然於其起訴時，已提出經鑑定機關鑑定報告，主張上訴
人侵害其專利權，自此時起，上訴人當已可得而知其侵害系爭專
利權，而於中國生產力中心鑑定系爭BIGEYES 鏡片落入系爭專利
權範圍後，昱嘉公司、英諾華公司仍繼續製造販賣該鏡片，更係
已明知為專利物品，而仍為製造、販賣，則乙○○應依專利法第
七十九條但書、民法第一百八十四條第一項前段及公司法第二十
三條第二項規定，分別與昱嘉公司、英諾華公司負連帶賠償責任
；昱嘉公司與英諾華公司則負不真正連帶責任。又法院依其認定
之事實適用法律，乃其固有職權，不受當事人主張之拘束，上訴
人之行為已直接侵害被上訴人之專利權，非僅違反保護他人之法
律，被上訴人雖主張上訴人應依民法第一百八十四條第二項規定
負損害賠償責任，法院仍應職權適用同條第一項前段之規定。末
查被上訴人實施系爭專利權通常可取得之利益及昱嘉公司、英諾
華公司因製造、販賣系爭BIGEYES 鏡片所受利益為何，雖均無從
認定，而無法依專利法第八十五條第一項計算上訴人應賠償金額
，惟當事人已證明受有損害而不能證明其數額或證明顯有重大困
難者，法院應審酌一切情況，依所得心證定其數額，民事訴訟法
第二百二十二條第二項定有明文。審酌被上訴人授權訴外人美國
嬌生股份有限公司台灣分公司製造、販賣系爭專利權（含於美國
取得之專利）及其他二項專利產品，授權期間自九十五年二月六
日起至一○二年五月三十一日止，總授權金額為五百四十三萬一
千一百六十元，以三分之一之平均數及授權期間八十八個月計算
，授權系爭專利權之金額每月約為二萬零五百七十二元；而迄至
九十七年一月十六日仍可於市面購得BIGEYES 鏡片，被上訴人主
張侵權期間自起訴日（九十四年九月三十日）起，算至九十七年
一月十六日止，約三十六．五個月，應屬合理，則被上訴人所受
損害金額約為七十五萬零八百七十八元。又上訴人於中國生產力
中心為鑑定後，仍繼續製造、販賣BIGEYES 鏡片，乙○○自此時
起係故意為侵權行為，被上訴人請求依專利法第八十五條第三項
酌定損害額以上之賠償，亦屬有據。審酌被上訴人取得系爭專利
權前，昱嘉公司、英諾華公司確已製造、販賣與系爭專利權類似
之1DC、2DC產品，其沿襲部分製造1DC、2DC之技術製造 BIGEYES
鏡片，故意侵害系爭專利權之情節尚非重大等一切情狀，認上訴
人應賠償之金額以一百萬元為適當。另昱嘉公司製造、英諾華公
司販賣BIGEYES 鏡片，侵害系爭專利權，且情形仍繼續中，已如
前述，則依專利法第一百零八條準用第八十四條第一項規定，被
上訴人請求禁止昱嘉公司、乙○○為製造，英諾華公司、乙○○
為販賣之要約、販賣、使用或為上述目的而進出口BIGEYES 鏡片
及與系爭專利權範圍相同之產品，亦非無由。從而，被上訴人請
求乙○○與昱嘉公司或英諾華公司連帶給付一百萬元及自九十四
年十月二十五日起按法定利率計算之遲延利息，暨不得為上述製
造，販賣等行為，均為有理由，應予准許等詞，為其判斷之基礎
。
惟按於九十七年七月一日智慧財產案件審理法施行前，已繫屬於
高等法院之智慧財產民事事件，由該法院依同法所定程序終結之
，其已依法定程序進行之訴訟程序，其效力不受影響，此觀同法
第三十七條第一項第一款規定自明。而依該法第十六條第一項規
定，當事人主張或抗辯智慧財產權有應撤銷、廢止之原因者，法
院應就其主張或抗辯有無理由自為判斷；同法第十七條規定法院
為判斷當事人依前條第一項所為之主張或抗辯，於必要時，得以
裁定命智慧財產專責機關參加訴訟；另依智慧財產案件審理細則
第十二條規定，智慧財產法院以外之法院辦理智慧財產案件，有
指定技術審查官協助之必要時，應洽由智慧財產法院指派技術審
查官後，以裁定指定之。本件係於智慧財產案件審理法施行前已
繫屬於原審，於該法施行後，自應依該法所定程序終結之。查上
訴人於事實審抗辯系爭專利權之技術功效及特徵，早於七十六年
間彩色隱形眼鏡於國內販售時即已具備，美國、日本及我國亦有
專利案公開，系爭專利權係使用習知技術而為簡易變更，不具進
步性或新穎性等語。而被上訴人係於九十年六月一日申請系爭專
利，依當時適用之專利法第九十八條第二項規定，新型係運用申
請前既有之技術或知識，而為熟習該項技術者所能輕易完成且未
能增進功效者，不得申請取得新型專利；違反該規定者，依同法
第一百零四條第一款及第一百零五條準用第七十二條第一項規定
，任何人得附具證據，向專利專責機關舉發，由該機關撤銷之。
上訴人抗辯系爭專利權有應撤銷之原因，其已向智慧財產局舉發
，則依上說明，原審雖應就其抗辯有無理由自為判斷，但就涉及
之技術問題之判斷，是否無必要命智慧財產局參加訴訟或洽由智
慧財產法院指派技術審查官協助，尚非無疑。原審未依上述程序
處理，而逕自為判斷，已有可議。況其先謂上訴人提出之發票未
記載1DC、2DC隱形眼鏡之技術特徵為何，難以認定與BIGEYES 鏡
片之技術特徵相同；又稱1DC、2DC鏡片與BIGEYES 鏡片功能、技
術特徵不同；繼則稱1DC、2DC產品與系爭專利權類似，上訴人係
沿襲部分製造1DC、2DC之技術製造BIGEYES 鏡片云云，其自為之
判斷亦前後矛盾；另就系爭專利權是否運用申請前既有之技術或
知識，為熟習該項技術者所能輕易完成，而不具進步性乙節，未
依其技術特徵為判斷，而徒以被上訴人就同一技術，於二○○三
年二月四日取得美國專利，且系爭專利在上訴人所指我國專利案
之後核發為由，判定系爭專利權具有新穎性及進步性，尤屬率斷
。再上訴人製造、販賣之BIGEYES 鏡片有無落入系爭專利權範圍
，與系爭專利權之發給，是否違反上述專利法第九十八條第二項
規定，而應予撤銷，核屬二事；中國生產力中心僅認定 BIGEYES
鏡片落入系爭專利權範圍，至於系爭專利權之特徵是否屬彩色隱
形眼鏡業界之習知技術，是否係運用申請前既有之技術或知識，
而為熟習該項技術者所能輕易完成且未能增進功效，則非屬其鑑
定範圍。上訴人就該攸關其抗辯有無理由之事項，聲請原審向該
鑑定機關及台北市眼鏡同業公會查詢，原審徒以業經鑑定為由，
認無調查之必要，亦嫌粗疏。上訴論旨，指摘原判決關於其敗訴
部分為不當，求予廢棄，非無理由。爰依智慧財產案件審理法施
行細則第五條第一項規定，將本件發交智慧財產法院。
據上論結，本件上訴為有理由。依民事訴訟法第四百七十七條第
一項、第四百七十八條第二項，判決如主文。
中    華    民    國  九十八  年   十二   月  三十一  日
                      最高法院民事第一庭
                          審判長法官  蕭  亨  國
                                法官  葉  勝  利
                                法官  高  孟  焄
                                法官  鄭  玉  山
                                法官  黃  義  豐
      本件正本證明與原本無異
                                      書  記  官
中    華    民    國  九十九  年    一    月   十三   日
                                                      Ｅ

司法院資訊處製作；財團法人民間司法改革基金會備份。
